【裁判字號】    97,上易,1961
【裁判日期】    980114
【裁判案由】    詐欺
【裁判全文】
臺灣高等法院臺中分院刑事判決        97年度上易字第1961號
上  訴  人  臺灣臺中地方法院檢察署檢察官
被      告  乙○○
上列上訴人因被告詐欺案件，不服臺灣臺中地方法院97年度易字
第2853號，中華民國97年9月4日第一審判決（追加起訴案號：臺
灣臺中地方法院檢察署97年度偵緝字第1117號），提起上訴，本
院判決如下：
    主  文
上訴駁回。
    理  由
一、公訴意旨略以：被告乙○○與同案被告陳安受、許貴、李
    書莊等3 人（陳安受、許貴、李書莊業經臺灣臺中地方法
    院以97年度易字第1991號另行審結）、程聰瑞（通緝中）、
    真實姓名年籍不詳之女子及老人等7 人，共同基於詐欺取財
    犯意之聯絡，於民國95年10月13日上午9 時30分許，在臺中
    縣龍井鄉○○路與遊園南路之交岔路口，先由同案被告陳安
    受偽裝成販賣毛巾等家庭五金雜貨之小販，被告乙○○及同
    案被告程聰瑞、許貴、李書莊等人則偽裝成圍觀之民眾。
    適被害人甲○○（追加起訴書誤載為朱皓維）行經該處，趨
    前挑選物品時，同案被告許貴與另1 名不詳真實姓名年籍
    之女子即圍繞被害人甲○○之左右，向其遊說毛巾及牛角造
    型之花瓶等物便宜又實用等語，要其購買，致被害人甲○○
    誤信為係與之認識之人，另一名年籍不詳之老人則在該處誑
    稱：伊中六合彩，發大財等語。同案被告陳安受並稱願當莊
    家，參與賭博者，1 次給莊家新臺幣（下同）1000元，由該
    老人套藤圈至牛角造型之花瓶，若老人套中，則1000元歸莊
    家所有，若老人未套中，莊家則給參與賭博者2000元。被告
    及同案被告陳安受、許貴、李書莊、程聰瑞及另一名女子
    亦在旁稱道：該老人瘋了，他錢很多等語。同案被告許貴
    及另一名女子並佯裝參與賭博，將1000元交予被告陳安受，
    該老人即持藤圈套角造型之花瓶，未套中，同案被告陳安受
    即交予同案被告許貴及另一名女子2000元，依此方式對賭
    數次。未久，同案被告許貴及另一名女子復向甲○○哭稱
    ：家中之菜錢、會錢均輸光，回家會遭家人責罵等理由，向
    被害人甲○○借貸金錢，並稱：贏錢馬上歸還等語，致被害
    人甲○○誤信許貴及另1名女子為伊認識之人，又見該2人
    哭訴可憐且稱旋即還錢，而接續2 次借予同案被告許貴及
    另一名女子金錢，共計6萬元，嗣被害人甲○○發現交付之
    錢由同案被告陳安受取走，且要同案被告許貴等人歸還金
    錢，渠等不願歸還，適被害人甲○○認識之綽號「陳先生」
    之人行經該處，詢問被害人甲○○發生何事，並要協助報警
    。同案被告陳安受等人旋即收拾攤位欲離開，同案被告陳安
    受並要關小貨車後面車門時，被害人甲○○拉住該小貨車之
    後面車門，稱：你們不能逃跑等語，同案被告陳安受竟基於
    傷害之故意，將告訴人朱皓維推往地面，致告訴人甲○○跌
    倒在地，身體撞及地面，受有左髖挫傷、右膝挫傷、雙側小
    腿挫傷之傷害（傷害部分業經甲○○撤回告訴），同案被告
    陳安受等人旋即逃離現場，因認被告乙○○共同涉犯刑法第
    339 條第1項之詐欺取財罪嫌等語。
二、按犯罪事實應依證據認定之，無證據不得認定犯罪事實，又
    不能證明被告犯罪者，應諭知無罪之判決，刑事訴訟法第15
    4條第2項、第301條第1項分別定有明文。又事實之認定，應
    憑證據，如未能發現相當證據，或證據不足以證明，自不能
    以推測或擬制之方法，以為裁判基礎（最高法院著有40年臺
    上字第86號判例參照）。另按認定犯罪事實，所憑之證據，
    雖不以直接證據為限，間接證據亦包括在內，然無論直接或
    間接證據，其為訴訟上之證明，須於通常一般之人均不致於
    有所懷疑，而得確信其為真實之程度者，始得據之為有罪之
    認定，倘其證明尚未達到此一程度，而有合理性懷疑之存在
    時，即無從為有罪之認定，此亦有最高法院76年臺上字第49
    86 號判例可資參照。刑事訴訟法第161條已於91年2月8日修
    正公布，其第1 項規定：檢察官就被告犯罪事實，應負舉證
    責任，並指出證明之方法。因此，檢察官對於起訴之犯罪事
    實，應負提出證據及說服之實質舉證責任。倘其所提出之證
    據，不足為被告有罪之積極證明，或其指出證明之方法，無
    從說服法院以形成被告有罪之心證，基於無罪推定之原則，
    自應為被告無罪判決之諭知，最高法院亦著有92年臺上字第
    128 號判例可資參照。而告訴人之告訴，係以使被告受刑事
    訴追為目的，是其陳述是否與事實相符，仍應調查其他證據
    以資審認，最高法院52年臺上字第1300號判例意旨可資參照
    。
三、檢察官追加起訴被告乙○○與同案被告陳安受、程聰瑞、許
    貴及李書莊等人共同涉詐欺取財罪嫌，無非以被害人甲○
    ○之警詢及偵查中之證述、共同被告陳安受於警詢及偵查中
    之陳述、共同被告程聰瑞於警詢之陳述、車牌號碼DAH－815
    車籍作業系統－查詢認可資料、查獲員警陳冠廷之職務報告
    書為其主要論據。
四、被告乙○○於本院審理時未到庭，惟於原審審理時堅決否認
    有何詐欺取財之犯行，辯稱：案發時伊靠行基隆七堵的今進
    交通通有限公司，駕駛車號208－VC號計程車謀生，伊都在
    大臺北開計程車，每天營業，從早上7點跑到晚上10點，最
    遠往南跑到桃園機場。伊連發生地在哪裡都不知道。車牌號
    碼DAH－815號機車的車籍資料上面的地址，並非伊之住家地
    址，伊有買過光陽紅色的機車，但從來沒有交給別人使用過
    ，後來機車壞掉不堪使用後就丟掉了，至於有沒有報廢伊已
    經忘記，車牌伊沒有拿去監理站報廢，擺在家裡也沒有交給
    任何人使用等語。經查：
  (一)證據能力部分：
  (1)按被告以外之人（包括證人、鑑定人、告訴人、被害人及共
    同被告等）於審判外之陳述，雖不符刑事訴訟法第159條之1
    至之4 等之規定，而經當事人於審判程序同意作為證據，法
    院審酌該言詞陳述或書面陳述作成時之情況，認為適當者，
    亦得為證據；當事人、代理人或辯護人於法院調查證據時，
    知有刑事訴訟法第159條第1項不得為證據之情形，而未於言
    詞辯論終結前聲明異議者，視為有前項之同意，同法第159
    條之5 定有明文。立法意旨在於傳聞證據未經當事人之反對
    詰問予以核實，原則上先予排除。惟若當事人已放棄反對詰
    問權，於審判程序中表明同意該等傳聞證據可作為證據；或
    於言詞辯論終結前未聲明異議，基於尊重當事人對傳聞證據
    之處分權，及證據資料愈豐富，愈有助於真實發見之理念，
    且強化言詞辯論主義，使訴訟程序得以順暢進行，上開傳聞
    證據亦均具有證據能力。本件證人即同案被告陳安受、程聰
    瑞、李書莊、許貴、證人即告訴人甲○○分別於警詢中之
    陳述及查獲員警陳冠廷之職務報告（見警卷第22頁至第23頁
    ），其性質雖屬證人於審判外的陳述，而為傳聞證據，且查
    無符合刑事訴訟法第159條之1至之4 之情形，然渠等所為之
    上開警詢筆錄內容，業經原審審理時予以提示並告以要旨，
    並經檢察官、被告表示意見。當事人已知上述警詢筆錄及職
    務報告乃傳聞證據，且均未於言詞辯論終結前，對該警詢筆
    錄及職務報告內容異議，依上開規定，已擬制同意其有證據
    能力，本院審酌上開筆錄及職務報告作成時，並無人情施壓
    或干擾，亦無不當取供之情形，認為以之作為本案之證據亦
    屬適當，而有證據能力。
  (2)按被告以外之人於偵查中向檢察官所為之陳述，除顯有不可
    信之情況者外，得為證據，刑事訴訟法第159條之1 第2項定
    有明文。蓋因檢察官代表國家偵查犯罪，依法得訊問被告、
    證人及鑑定人，且對被告有利、不利之情形均須注意，況徵
    諸實務運作，檢察官實施刑事偵查程序，亦能恪遵法定程序
    之要求，不致有違法取證情事且可信度極高，是被告以外之
    人前於偵查中已具結而為證述，除反對該項供述得具有證據
    能力之一方，已釋明「顯有不可信之情況」之理由外，不得
    遽然指該證人於偵查中之陳述不具證據能力，方符前揭法條
    之立法意旨。是以證人即告訴人甲○○於偵查中所證述之內
    容，業據具結擔保證詞之真實性，並查無在客觀上具「顯有
    不可信」之情況，自具有證據能力。
  (3)卷附車主乙○○之車籍作業系統－查詢認可資料（見警卷第
    32頁反面至第33頁）1 份，係公務員職務上製作之紀錄文書
    ，依刑事訴訟法第159條之4 第1款之規定，應具有證據能力
    。
  (二)實體部分：
  (1)證人甲○○雖於警詢時證述：「（問：經警方調閱車主口卡
    片予你指認是否為對你行騙之人？）XOU－016號車主許貴
    『女、58.11.15、Ｚ000000000、高雄市前鎮區○○○路88巷
    1號』就是其中對我行騙2名女子其中之一。及DAH－815號車
    主乙○○『男、52.07.18、Ｚ000000000、基隆市○○區○○
    里○鄰○○街198巷4弄1號』也是對我行騙其中一名男子。」
    等語（見警卷第19頁）甚詳。惟其該次警詢同時證述：「（
    問：你是否知道警方於今16日在臺中市○○區○○路環中路
    口，經警方攔查時有何人逃逸？）當時現場混亂有2 名女子
    分騎XOU－016號重機車及DAH－815號重機車及另外兩部車號
    不詳機車逃逸『2名女子、老伯及不知名男子』。」等語（
    見警卷第19頁）以觀，證人甲○○於同一次警詢所指訴之被
    告究竟有無在場參與詐欺告訴人，警方前往查緝時騎乘車號
    XOU－016號重機車逃離現場之事實，前後所述不一，所言是
    否實屬，已令人生疑。況且證人甲○○於警詢及偵查中均能
    明確指證同案被告陳安受（扮演老闆、莊家）、許貴（扮
    演參與賭博者、圍觀民眾及圍住甲○○）、李書莊（扮演圍
    觀民眾及圍住甲○○）、程聰瑞（扮演圍觀民眾及圍住甲○
    ○）、不詳真實姓名年籍之老人（扮演簽中六合彩、丟擲藤
    者）及不詳真實姓名年籍之女子（扮演參與賭博者、圍觀民
    眾及圍住甲○○）等人於詐騙時所分別所扮演之角色，唯獨
    對於被告無法具體指出係擔任何種角色及施以何詐騙行為，
    此有前揭警詢及偵查筆錄可證。復以，證人甲○○於原審審
    理時所證述：「（問：95年10月13日到底乙○○有無在現場
    ？）我不記得被告有無在現場。」、「（問：95年10月13日
    你遭陳安受、李書莊、程聰瑞、許貴等人詐騙時，你是否
    有看到乙○○在現場？）事隔很久，就乙○○的部分我不太
    記得，但我很確定陳安受、許貴、程聰瑞、李書莊、還有
    一個老伯、一個女生詐騙我，因為他們一直圍著我，老伯的
    年紀與陳安受差不多，而該不知名女生與許貴年紀差不多
    ，只是比較瘦，那個女生就是95年10月16日騎車逃逸的其中
    一位。」、「（問：95年10月16日有幾部機車逃逸？）兩部
    汽車及兩部機車，兩部機車中，一部是比較瘦的女生騎走，
    另一部機車是飾演老伯的男生騎走。」、「（問：騎機車者
    有沒有載人？）女生的部分有無載人我不記得，但潛意識記
    得演老伯那輛機車逆向行駛又載人，但是載男生還是女生我
    不記得。」、「（問：『提示甲○○95年10月16日警詢筆錄
    第3頁並告以要旨』你在95年10月16日警詢時說：當時現場
    混亂，有兩名女子分騎XOU－016號重機車及DAH-815號重機
    車及另外兩部車號不詳機車逃逸〈兩名女子、老伯及不知名
    男子〉，這是何意？）車號的部分是警察去追時抄下來，我
    先生的錄影帶有刻意拍攝車號，也有照到上述車號，我本身
    並沒有記下車號，當時說4部機車，應該是當天的記憶比較
    正確，我現在回想起來許貴、另一名女子及老伯都是騎機
    車逃走。」、「（問：95年10月16日你有無看到在庭的乙○
    ○？）不記得。」、「（問：為何你對於程聰瑞、陳安受、
    許貴、李書莊等人你都記得這麼清楚，惟乙○○你就說不
    記得？）因為我當時是盯著陳安受等主要的人，其他人沒有
    很注意。」、「（問：95年10月16日警詢時，警方有調出乙
    ○○的口卡，你有無指認乙○○就是詐騙的你的人？）警方
    說機車調出來是這個人所有，我說『喔！我知道！』，至於
    我有沒有指稱乙○○就是詐騙我的人，我不記得。」、「（
    問：『提示甲○○95 年10月16日警詢筆錄第三頁並告以要
    旨』你在警詢有指認乙○○也是對你行騙的其中一名男子，
    是否如此？）我不記得有這一段，我只記得警察有調出口卡
    片。」、「（問：乙○○到底有沒有參加對你的詐騙？）我
    真的不記得。」等語（見原審卷第41頁至第43頁）以觀，足
    見證人甲○○對於被告有無詐欺其財物之行為，其記憶模糊
    不清無法確定，自難以此遽以推定被告有何公訴人起訴之詐
    欺犯行。
  (2)雖證人即據報到場處理之員警陳冠廷於原審審理證述：伊於
    95 年10 月16日接獲被害人甲○○報案後，隨即趕往環中路
    與黎明路現場，當時被害人甲○○說有兩部機車逃逸，伊兩
    位同仁分騎兩部機車去追沒有追到，但伊同仁有記到兩部機
    車車牌號碼為XOU －016 、DAH －815 ，並把查到的車籍資
    料及車主的口卡讓被害人甲○○指認，被害人甲○○指認這
    兩台車主都是詐騙他的人。去追的同仁沒有看見騎乘機車逃
    逸者的外型，只有看到背影。甲○○的先生所拍攝現場錄影
    （指95年10月16日所拍攝）伊在派出所有看過，伊沒有印象
    被告在錄影帶中出現過等語（見原審卷第38頁反面至第41頁
    反面），並有證人陳冠廷所書立職務報告（見警卷第22頁至
    第23頁）、車籍作業系統－查詢認可資料（見警卷第32頁反
    面至第33頁）1 份在卷（見警卷第22頁至第23頁）可佐。惟
    證人甲○○對於被告是否參與詐欺行為記憶模糊無法定確認
    ，已詳如前述，故自難以證人陳冠廷上開之證詞，採為不利
    於被告認定之憑據。加以機車、機車之車牌及實際使用機車
    者之三者間，在使用上並非不可分離使用，時下為非作歹之
    徒，為避免遭偵查機關查緝到案，或竊取他人之車輛作案、
    或竊取車牌後懸掛在他人或自己之車上犯案、或竊取不同之
    人之車輛、車牌搭配使用犯罪，時有所聞，為眾所週知之事
    。退一步而言，縱使被告於95年10月16日警方前往查緝時，
    曾騎乘前開機車逃離現場，亦無法證明被告參與於95年10月
    13日共同詐欺告訴人之犯行。參酌告訴人甲○○既然無法確
    定被告參與本件詐欺之犯行，自不得以隨後追趕之警員抄記
    騎機車逃逸者，所懸掛之車牌號碼為DAH －815 號係登記在
    被告之名下，即認定被告涉有共同詐欺之犯行。
  (3)同案被告陳安受於警詢及偵查中之陳述、同案被告程聰瑞於
    警詢時之陳述，並未提及被告乙○○曾參與95年10月13日之
    詐欺犯行，公訴人以彼等之上開供述認定被告共同涉有詐欺
    之犯行，自乏憑據，有渠等該筆錄可稽。參以證人即同案被
    告陳安受於偵查中已明確供述：伊不認識被告等語（見偵卷
    44 頁） 甚明；復於原審審理時證述：伊並不認識被告等語
    （見原審卷第40頁反面）明確，可證同案被告陳安受、程聰
    瑞分別於警詢、偵查時之陳述無法作為認定被告犯罪之積極
    證據亦明。
  (4)綜上所述，公訴人尚不能舉證證明被告有何共同詐欺取財犯
    行，並無從使本院不生合理懷疑之確切心證。此外，復查無
    其他具體事證足資證明被告有何公訴人所指之詐欺取財犯行
    ，揆諸前開法條及判例意旨，原審因而諭知被告乙○○無罪
    ，並無不合。
五、檢察官上訴意旨略以：本件查獲被告之過程，係因被害人發
    現之前詐騙被害人之集團，復在對他人行騙，乃報警到場處
    理，而員警陳冠廷與其同仁抵達現場後，即有詐欺集團成員
    騎乘機車逃逸，經員警抄下其中1 部逃逸機車之車牌號碼為
    DAH-815 ，調取該車牌號碼機車車主資料為被告，經被害人
    指認，方確定被告有參與詐欺行為一情，業經證人陳冠廷於
    審理中證述在卷；而車牌號碼DAH-815 之機車，確實為被告
    所購買，亦據被告所供陳，被告雖辯稱：伊從來沒有交給別
    人使用過，後來機車不堪使用後就丟掉了，至於有沒有報廢
    伊已經忘記，車牌伊沒有拿去監理站報廢，擺在家裡也沒有
    交給任何之使用等語，然一般人於機車損壞後，理應將機車
    車牌註銷，以避免繼續繳納稅金，而被告卻未報繳車牌，實
    違乎常理，且被告無法提出車牌之下落，更屬可疑；而被害
    人於審理中雖無法確定被告有參與當初之詐欺行為，此應係
    時間久遠記憶淡忘，然其於第一次警詢時已指出被告有參與
    犯行，當時被害人之記憶必較清晰，應屬可採；至同案被告
    陳安受於偵查及審理中雖均陳稱不認識被告，惟證人陳安受
    就其本身與其他共犯之犯行，於偵查、審理中已多有所隱瞞
    ，其即可能為袒護被告，而供稱不認識被告，故其上開供稱
    ，不足採信等語，而指摘原判決不當。惟以上訴理由所載，
    尚屬臆測推論之詞，非係積極確切證據可資據為不利被告之
    認定，原審已就證據取捨之理由詳予論述，公訴人所舉之證
    據，既尚有合理之懷疑存在，而未達於可確信其真實之程度
    ，則在該合理懷疑尚未排除前，揆諸前開說明，自難遽為被
    告有罪之認定。從而，檢察官之上訴為無理由，應予駁回。
六、被告經合法傳喚，無正當理由不到庭，爰不待其陳述逕行判
    決。
據上論斷，應依刑事訴訟法第371條、第368條，判決如主文。
本案經檢察官丙○○到庭執行職務。
中    華    民    國    98    年    1    月    14    日
            刑事第七庭    審判長法  官  林  榮  龍
                                法  官  江  錫  麟
                                法  官  張  惠  立
上列正本證明與原本無異。
不得上訴。
                                書記官  陳  慈  傳
中    華    民    國    98    年    1    月    15    日


司法院資訊處製作；財團法人民間司法改革基金會備份。
